【裁判字號】    98,上訴,1033
【裁判日期】    980908
【裁判案由】    強盜
【裁判全文】
臺灣高等法院高雄分院刑事判決        98年度上訴字第1033號
上  訴  人  臺灣屏東地方法院檢察署檢察官
被      告      乙○○
指定辯護人      本院公設辯護人  孫妙岑
上列上訴人因被告強盜案件，不服臺灣屏東地方法院98年度訴字
第352 號中華民國98年6 月2 日第一審判決（起訴案號：臺灣屏
東地方法院檢察署98年度偵字第1227號），提起上訴，本院判決
如下：
    主  文
上訴駁回。
    事  實
一、乙○○於民國（以下同）95年間，曾因施用毒品、竊盜等案
    件，分別經台灣屏東地方法院以95年度訴字第474 號、95年
    度易字第239 號、95年度訴字第827 號各判處1 年、7 月（
    減刑後合併定應執行有期徒刑9 月確定）、有期徒刑1 年1
    月（減刑為有期徒刑6 月又15日確定），於97年5 月24日接
    續執行完畢，詎仍不知悔改，復基於意圖為自己不法所有之
    竊盜犯意，於98年2 月7 日10時許，騎乘車牌號碼J99-365
    號重型機車，前往甲○○位在屏東縣麟洛鄉新田村埔圳巷之
    香蕉園處，徒手接續竊取甲○○收割後暫置地面之香蕉，並
    將之搬運至前開其機車上，於竊取第3 芎香蕉之際，為甲○○、丙○○、古佳朋父子3 人發現，甲○○乃大喊抓賊並取
    下乙○○插在前開機車鑰匙孔之鑰匙，惟甲○○並無趨前將
    之逮捕之意，乙○○則因竊跡敗漏，旋將所竊取之3 芎香蕉
    歸還甲○○，並欲行騎車逃逸，惟因見鑰匙已遭甲○○拔取
    ，乙○○於向甲○○索回機車鑰匙不果後，即基於恐嚇及傷
    害之犯意，先自前開其機車置物箱中取出其所有香蕉刀1 把
    ，持之朝向甲○○揮舞，並喝令歸還機車鑰匙，以此加害於
    生命、身體法益之事項施予恐嚇，致甲○○因而陷於恐懼，
    當下轉身逃離，乙○○則持刀從後追趕，迄甲○○不敵追逐
    ，倒地後遭乙○○趕上，乙○○即以所持香蕉刀向甲○○揮
    砍，甲○○為閃避攻擊並幾度掙扎，過程中因而受有背部挫
    傷併腫傷、右手撕裂傷2 公分、左側肩部手肘擦傷3 公分等
    傷害，後因甲○○終究難擋乙○○一再持刀作勢揮砍，始將
    機車鑰匙歸還，乙○○即騎車逕自現場離去。嗣為警據報後
    ，於98年2 月16日15時許，在屏東縣鹽埔鄉○○村○○路55
    之2 號附近工寮處查獲乙○○，並扣得前揭香蕉刀1 把。
二、案經甲○○訴由屏東縣政府警察局移送臺灣屏東地方法院檢
    察署檢察官偵查起訴。
    理  由
壹、証据能力部分：
    按被告以外之人（包括證人、鑑定人、告訴人、被害人及共
    同被告等）於審判外之陳述雖不符刑事訴訟法第159 條之1
    至之4 等四條之規定，而經當事人於審判程序同意作為證據
    ，法院審酌該言詞陳述或書面陳述作成時之情況，認為適當
    者，亦得為證據；當事人、代理人或辯護人於法院調查證據
    時，知有刑事訴訟法第159 條第1 項不得為證據之情形，而
    未於言詞辯論終結前聲明異議者，視為有前項之同意，同法
    第159 條之5 定有明文。本件判決引用之下列証人甲○○、
    丙○○之陳述，及其他文書証据，被告乙○○同意作為証据
    ，審酌各該證據作成之情況，並無不法取供等非任意性情況
    ，認為適當，依刑事訴訟法第159 條之5 第2 項之規定，得
    作為證據。
貳、實體部分：
一、上揭接續竊取3 芎香蕉得逞後遭人察覺，進而持刀恐嚇危害
    安全，繼之揮刀攻擊致人成傷之事實，業據被告乙○○坦承
    不諱（見原審卷第18、52頁），核與證人即被害人甲○○證
    述遇害情節大致相符（見原審卷第48頁以下），復有案發現
    場監視錄影畫面勘查報告1 份、查獲採證照片22張、被害人
    驗傷診斷書1 紙等件附卷可稽（見偵卷第34-51 頁，警卷第
    57-66 、34頁），並有扣案之香蕉刀1 把可資佐證，被告乙○○此部分之自白核與事實相符，此部分自堪予採信。公訴
    意旨雖以證人即被害人甲○○指訴：被告竊取香蕉時當場被
    我發現，為避免被告逃掉故我取走前開機車之鑰匙，後來被
    告欲取回鑰匙，因此持刀施以威嚇，並進而對我追打等語，
    認為被告於竊跡敗露後，為脫免逮捕始持刀追逐、施暴於被
    害人，故被告所為應係刑法第329 條、第330 條第1 項、第
    321 條第1 項第3 款之加重強盜罪嫌。惟查：
（一）按刑法第329 條所定因脫免逮捕而當場施以強暴脅迫，以
      強盜論者，係指竊盜事發後，因發現之人欲加逮捕，行為
      人為脫免逮捕而當場施以強暴脅迫之謂；苟竊盜犯行雖經
      發現但對方並無逮捕舉動，行為人即施以強暴脅迫者，則
      不能論以準強盜罪（最高法院84年度台上字第5882號、97
      年度台上字第6811號判決意旨參照）。可見刑法第329 條
      關於「脫免逮捕而施以強脅」之準強盜行為，當以被告於
      竊盜事發後處於被逮捕或將為逮捕情境下，始有脫免與否
      之問題，先予敘明。
（二）證人甲○○雖證述其當場察覺被告乙○○行竊後，即拔取
      前開機車之鑰匙，而後被告為求騎車離去始發生持刀施暴
      等情，惟甲○○亦稱：取走鑰匙係為了更有機會可以逮住
      被告，因為一旦沒了機車，被告想逃走速度就會變慢，不
      過該時我並無做出任何限制被告行動自由之舉動，且被告
      體格較壯，我又有兩個小孩跟在旁邊，因此也沒有上前拘
      捕被告的意思，此時被告當然可以逕行棄車逃跑，然被告
      將竊得之香蕉歸還我後，因發現鑰匙被抽走，乃取出刀子
      威嚇我，接著就發生追逐施暴等語（見原審卷第48頁以下
      ），核與證人即甲○○之子丙○○陳稱：父親拔走鑰匙後
      ，沒有上前對被告做出任何舉動，只見被告歸還竊得香蕉
      後一直要求父親交出鑰匙等語相合一致（見原審卷第50頁
      以下）。則證人甲○○察見被告乙○○行竊後，除取走前
      開機車鑰匙之自助行為外，尚未採取任何逮捕行動，被告
      乙○○亦主動將竊得財物予以返還，並無有待防護贓物之
      態樣，案發經過更無任何湮滅罪證之情狀，則被告持刀對
      被害人施以威嚇進而追逐施暴之行為，顯非為脫免逮捕、
      防護贓物或湮滅罪證所為，是被告乙○○所為尚與刑法第
      329 條準強盜罪之構成要件有間，無從論以第330 條第1
      項、第321 條第1 項第3 款之加重強盜罪。
（三）公訴人另稱：被害人既稱「為了更有機會逮住被告才取走
      機車鑰匙」，無疑其動機係為滯留被告，使利於之後報警
      處理，則被害人抽走鑰匙之舉，即係為逮捕被告所做行為
      之一部分，故斯時被告雖未受拘束，然被害人業已進行逮
      捕行為之一部分，則被告為求離去而持刀予以威嚇、施暴
      ，自屬脫免逮捕無疑，從而本件被告所涉應係加重強盜罪
      嫌等語。惟按「逮捕」應指拘束他人身體自由之行為（最
      高法院78年度台上字第1862號判決所示意旨可憑），基於
      罪刑法定原則，自不得遽以擴張解釋入人於罪。是依證人
      甲○○、丙○○同稱：除鑰匙遭取走外，被告乙○○未受
      任何身體自由之拘束等語，證人甲○○並明確證稱：考量
      被告體格較壯暨小孩在側有安全顧慮，我當時並無上前拘
      捕之意，故被告乙○○仍可自行逃離，只是沒車的話逃得
      比較慢等語，均詳前述，顯然被告乙○○之身體自由始終
      未受到任何拘束，亦無他人對被告為任何逮捕之舉動，其
      欲取回鑰匙進而持刀加以威嚇、施暴等行為，至多僅為排
      除「便於脫逃」之障礙，尚難認係脫免「逮捕下所受身體
      自由拘束」之情形，從而公訴人前開所論，即有未洽，當
      無足為不利於被告之認定。
（四）按所謂逮捕，係指以強制力拘束現行犯或通緝犯之身體，
      解送至一定處所之意，此有最高法院93年度台上字第2475
      號判決可資參照，故逮捕是指在一定時期內拘束被告自由
      的強制處分，亦即逮捕乃無須令狀而直接拘束人身自由之
      強制處分。本件被害人雖趁機拔取被告乙○○機車電門上
      之鑰匙，致令被告乙○○不易離去現場，惟其所為僅係為
      避免被告旋即駕車逃逸之阻礙行為，以利警員據報到場後
      得順利逮捕被告乙○○，並無僅憑己力抓被告乙○○之意
      ，此已据被害人於原審陳稱：「（問：案發當時你除了有
      拿走被告鑰匙外，你有無主動出手去抓被告？）答：沒有
      ，因為被告體格比我還壯，而且我的小孩在旁邊，所以我
      沒有去抓他」等語（見98年5 月19日原審審判筆錄，即原
      審卷第49頁），足見被害人當時無逮捕抓被告乙○○之意
      ，因客觀上無逮捕被告乙○○身體拘束其人身自由之行為
      ，是被告乙○○於向被害人石乾勝索回機車鑰匙不果後，
      才持刀施暴，構成要件上及時間上已非密接、連續而有隔
      一層動作，揆諸前揭說明，其所為核與刑法第三百二十九
      條之準強盜罪之構成要件有間（參見台灣高等法院96年度
      上訴字第1738號刑事判決），此外復查無其他積極證據足
      資證明被告有何構成準強盜罪之犯行，自不能因被告乙○○其後為取回機車鑰匙，而持有其所有香蕉刀，持之朝向
      被害人甲○○揮砍，喝令歸還機車鑰匙，致使被害人受傷
      之強暴行為，而遽認被告乙○○已構成準強盜犯行。
    綜上所述，因被害人甲○○於原審已陳明無主動出手去抓被
    告乙○○，僅拔取被告乙○○機車電門上之鑰匙，於客觀上
    並無逮捕被告身體，拘束其人身自由之行為，是被告乙○○
    於向被害人石乾勝索回機車鑰匙不果後，才持刀施暴，構成
    要件上及時間上已非密接、連續而有隔一層動作，尚難遽認
    被告乙○○已構成準強盜犯行；又被告乙○○接續竊取3 芎
    香蕉得逞後遭人察覺，進而持刀恐嚇危害安全，繼之揮刀攻
    擊致人成傷等犯行，事證已臻明確，其竊盜及傷害犯行已堪
    認定。
三、核被告乙○○所為，係犯刑法第320 條第1 項之竊盜罪、同
    法第27 7條第1 項之傷害罪。公訴人雖認被告乙○○係犯刑
    法第329 條、第330 條第1 項之加重準強盜罪嫌，惟被害人
    當時僅是拔取被告乙○○之機車鑰匙，無逮捕抓被告乙○○
    之意，客觀上並無逮捕被告乙○○身體拘束其人身自由之行
    為（一般拔取竊賊之機車鑰匙目的，也可能有多端如要求賠
    償、要求懲罰性多倍之賠償等），尚難遽認被告乙○○構成
    準強盜罪，因起訴書犯罪事實欄所示被告乙○○所涉之社會
    基本事實同一，爰依法變更起訴法條。被告乙○○先後在同
    地竊取被害人之香蕉總計3 芎，係於密切接近之時地為之，
    各行為之獨立性極為薄弱，且出於同一犯意，依通常社會觀
    念，各舉動難以強行分開，應視為數個舉動之接續實施，合
    為包括之一行為予以評價，為接續犯，僅以單一竊盜罪論處
    。被告乙○○持刀恐嚇危害被害人之安全後，進而加予傷害
    ，其恐嚇危害安全之危險行為應為傷害之實害行為所吸收，
    不另論罪。被告乙○○所犯竊盜及傷害2 罪間，犯意各別，
    行為互殊，應分論併罰。被告乙○○於95年間，曾因施用毒
    品、竊盜等案件，分別經台灣屏東地方法院以95年度訴字第
    474 號、95年度易字第239 號、95年度訴字第827 號各判處
    1 年、7 月（減刑後合併定應執行有期徒刑9 月確定）、有
    期徒刑1 年1 月（減刑為有期徒刑6 月又15日確定），於97
    年5 月24日接續執行完畢之事實，有其前案紀錄表、刑案資
    料查註紀錄表各1 份可考，其於徒刑執行完畢後，5 年內故
    意再犯本件有期徒刑以上之各罪，為累犯，均應依刑法第47
    條第1項 加重其刑。
四、原審變更起訴法條，並適用刑法第320 條第1 項、第277 條
    第1 項、第47條第1 項、第51條第5 款、第38條第1 項第2
    款，刑法施行法第1 條之1 第1 項、第2 項規定，並審酌被
    告乙○○於少年時期之81年間，即有賭博之非行記錄，而其
    歷經司法處遇，未見悔悟，詎於成年後陸續因傷害、施用毒
    品、竊盜等案件，多次歷經執行徒刑、觀察勒戒等矯治處遇
    ，有上開前案紀錄可憑，足見其素行不良，甫於97年5 月24
    日前案執畢出獄後僅9 個月，即復行犯下本案，毫無改過遷
    善之意，其自承犯案緣由，係需要錢財購買毒品解癮（見原
    審卷第18頁），其受戕於毒癮因而起意行竊，毫無尊重他人
    財產法益之概念，且竊跡敗露後，為取回機車鑰匙，更持刀
    揮舞，追逐逼迫被害人之方式施以恐嚇、遂行傷害，造成被
    害人精神與身體皆有創害，俱見其之犯罪動機與犯罪手段同
    有可議，其所竊取財物價值非高，並於被發現後立即歸還與
    被害人，尚未至財物損失之後果等一切情狀，爰就竊盜部分
    ，量處有期徒刑1 年6 月，就傷害部分，量處有期徒刑8 月
    ，並定其應執行刑為有期徒刑2 年。扣案香蕉刀1 把，為被
    告乙○○所有並供其恐嚇與傷害被害人時使用之物，為被告
    自承在卷，並依刑法第38條第1 項第2 款宣告沒收。經核原
    判決認事用法並無不合，量刑及定執行刑亦屬適當，檢察官
    上訴謂被告乙○○應構成準強盜等語，為無理由，應予駁回
    。
據上論結，應依刑事訴訟法第368 條，判決如主文。
本案經檢察官許美女到庭執行職務。
中    華    民    國    98    年    9     月    8     日
                  刑事第六庭    審判長法  官   張盛喜
                                      法  官   邱永貴
                                      法  官   李政庭
以上正本證明與原本無異。
檢察官如不服本判決應於收受本判決後10日內向本院提出上訴書
狀，其未敘述上訴理由者，並得於提起上訴後10日內向本院補提
理由書狀（均須按他造當事人之人數附繕本）「切勿逕送上級法
院」。
被告不得上訴。
中    華    民    國    98    年    9     月    8     日
                                      書記官   黃一秋
附錄本件判決論罪科刑法條：
刑法第320條
意圖為自己或第三人不法之所有，而竊取他人之動產者，為竊盜
罪，處五年以下有期徒刑、拘役或五百元以下罰金。
意圖為自己或第三人不法之利益，而竊佔他人之不動產者，依前
項之規定處斷。
前二項之未遂犯罰之。
刑法第277條
傷害人之身體或健康者，處三年以下有期徒刑、拘役或一千元以
下罰金。
犯前項之罪因而致人於死者，處無期徒刑或七年以上有期徒刑；
致重傷者，處三年以上十年以下有期徒刑。


司法院資訊處製作；財團法人民間司法改革基金會備份。
